臺灣高等法院臺中分院民事判決　99年度上易字第394號
上　 訴　 人　林哲民
兼訴訟代理人　林許淑貞
被 上 訴　人　歐炤稜
訴 訟 代理人　歐鎮平
上列當事人間請求返還不當得利事件，上訴人對於中華民國99年
8月13日臺灣臺中地方法院99年度訴字第495號第一審判決提起上
訴，本院於100年1月11日言詞辯論終結，判決如下：
    主  文
上訴及擴張之訴均駁回。
第二審訴訟費用（含擴張之訴部分）由上訴人負擔。
    事實及理由
一、上訴人起訴主張：
  (一)兩造與訴外人蔡玉女、高加祥、韓安華所共有坐落台中市○
    區○○段二小段第4-4、4-38、4-50、4-51等4筆地號（下稱
    系爭土地）之同段第1126建號（面積59.38平方公尺，下稱
    系爭建物），係被上訴人所有之同段1106、1109至1119建號
    共12間建物及上訴人二人共有之同段1127建號、訴外人蔡玉
    女所有之同段1107建號、韓安華所有之同段1108建號、高加
    祥所有之同段1120建號等建物，合計16間建物（下以建號稱
    之）之共有部分，供公設通道及人行道使用。詎被上訴人自
    民國（下同）75年間起未經上訴人之同意，亦未徵詢上訴人
    之意見，即擅自出租予高仕皮件行，供其當皮件銷售營業之
    使用，其每月租金多寡，曾詢及被上訴人或高仕皮件行，均
    拒絕告知，向被上訴人要求給付依上訴人應有部分可得分配
    之租金，被上訴人亦不予理會。而系爭建物並無留法定空地
    及防火巷等問題，致建物面積既是59.38平方公尺，基地面
    積亦是59.38平方公尺，又該基地跨有系爭4筆土地，其中上
    訴人林許淑貞於4-4地號土地面積140平方公尺中之應有部分
    10000分之1269，持分面積為17.76平方公尺，於4-38地號土
    地面積221平方公尺中之應有部分亦為10000分之1269，持分
    面積為28.04平方公尺，兩筆持分面積計有45.8平方公尺，
    於4筆土地總面積596平方公尺中，所占比例為2980分之229
    。依此，上訴人林許淑貞在系爭建物為基地面積59.38平方
    公尺中，應占有4.56平方公尺。而上訴人林哲民於4-50地號
    面積27平方公尺中，應有部分為10000分之300，持分面積為
    0.81平方公尺，於4-51地號面積208平方公尺中，應有部分
    亦同為10000分之300，持分面積為6.24平方公尺，以上兩筆
    土地之持分面積計為7.05平方公尺，占有4筆土地總面積596
    平方公尺中之比例為11920分之141，則上訴人林哲民在系爭
    建物基地面積59.38平方公尺中，應占有0.7平方公尺。
  (二)查系爭建物之租金既不知其實，依土地法規定自當以上開不
    超過土地及其建築物之總價額年息百分之十為限計算租金，
    上訴人林許淑貞15年所可得分配之租金計為新台幣（下同）
    573,773元，上訴人林哲民為92,015元，被上訴人竟拒依法
    分配予上訴人二人取得，即是無法律上原因所受之利益，致
    上訴人二人受無法獲取租金之損害，為此，爰依民法第179
    條不當得利之法律關係請求被上訴人給付如聲明所示。
  (三)訴之聲明：(1)被上訴人應給付上訴人林許淑貞573,773元、
    上訴人林哲民92,015元，及均自起訴狀繕本送達翌日起至清
    償日止，按年息5%計算之利息。(2)上訴人並願供擔保，請准
    宣告假執行。
二、被上訴人則以：
  (一)土地與建物為各別之不動產，建物所有人出租建物取得租金
    與土地所有權人無涉，土地之所有人（共有人）依法不得向
    建物所有人請求不當得利。坐落系爭4筆土地上之建物為樓
    高11層之萬通大樓，依公寓大廈管理條例第4條規定「區分
    所有權人除法律另有限制外，對其專有部分，得自由使用、
    收益、處分，並排除他人干涉。專有部分不得與其所屬建築
    物共用部分之應有部分及其基地所有權或地上權之應有部分
    分離而為移轉或設定負擔。」，及土地登記規則第79條規定
    「申請建物所有權第一次登記，應提出使用執照或依法得免
    發使用執照之證件及建物測量成果圖。有下列情形者，並應
    附其他相關文件：一、區分所有建物申請登記時，應檢具全
    體起造人就專有部分所屬各共有部分及基地權利應有部分之
    分配文件。……」，即公寓大廈之區分所有權人於申請所有
    權第一次登記時，就基地權利應有部分已分配清楚，日後區
    分所有建物專有及公用部分及基地所有權應有部分之移轉應
    合併為之，因此，區分所有建物之所有權人，當無無權使用
    基地之情形，上訴人2人以基地共有人名義，請求區分所有
    建物之所有權人給付不當得利，於法不合。
  (二)查依系爭建物所在一樓部分建物平面圖觀之，可分為五大部
    分，即門牌號碼1.民族路52號。2.民族路54號。3.自由路2
    段12號。4.自由路2段12-1號。5.自由路2段12-2至12--13號
    。其中民族路52號原設有通道，經一樓全部所有權人於73年
    3月3日一致同意由該民族路52號所有權人（現所有權人為上
    訴人）辦理產權登記。是系爭建物雖1106至1120、1127建號
    等16個建物皆登載有其應有部分，然從前揭平面圖觀之，其
    中1127、1107、1108、1120建號等4個建物，皆無須使用到
    系爭建物，因此該4個建物僅登記應有部分為萬分之10，而
    非依其專有部分面積比例登載應有部分。另民法第153條第1
    項規定「當事人互相表示意思一致者，無論其為明示或默示
    ，契約即為成立。」由上開一樓區分所有權人就系爭建物應
    有部分之登載，可推知共有人就系爭建物已約定由1127、11
    07、1108、1120建號等4個建物以外之所有權人專用，而有
    分管事實存在等語資為抗辯。
  (三)答辯聲明：上訴人之訴駁回。如受不利之判決，並願供擔保
    ，請准宣告免為假執行。
三、原審審酌兩造提出之攻擊防禦方法後，判決駁回上訴人之訴
    及其假執行之聲請。上訴人對原審判決不服，提起上訴，於
    本院擴張上訴聲明：(一)原判決廢棄。(二)被上訴人應給付上訴
    人林許淑貞573,773元、上訴人林哲民92,015元，及均自起
    訴狀繕本送達翌日起至清償日止，按年息5%計算之利息。(三)
    被上訴人應給付上訴人林許淑貞146,227元、上訴人林哲民
    627,985元，及均自99年10月21日起至清償日止，按年息5%
    計算之利息。被上訴人答辯聲明：上訴及追加之訴均駁回。
四、上訴人於本院補充陳述略以：
  (一)查由一樓建物平面圖可得1107建號（自由路12－1號）、110
    8建號（民族路54號）、1120建號（自由路二段12號）、112
    7建號（民族路52號）因各臨自由路、民族路使用到系爭112
    6建號（公共通道）確實機會比較少，因此分配到之應有部
    分也少，才萬分之10，此由1106建號（自由路二段12－2號
    ）建物雖登記在被上訴人歐炤稜名下，建物對系爭1126建號
    持分亦為萬分之10，原因與1107建號相同，兩建物都臨自由
    路，由此可知該大樓各建物各依其使用系爭1126建號公共通
    道機會頻率多寡決定持分多寡，但使用機會頻率少不代表就
    放棄使用、僅擁有1126建號之權利而已，更遑論約定由被上
    訴人分管或專用。又被上訴人對於系爭1126建號持分達萬分
    之9960，只是因他多數使用1126建號公共通道，機會、頻率
    高罷了，並非住戶間有約定由其分管或專用。
  (二)關於被上訴人所提73年3月3日同意書，該一樓所有權人一致
    同意民族路52號中民族路通道係全大樓公共通道附設在全大
    樓公共設施平面圖內，並非林哲民、林欣宏專用，只由民族
    路52號所有權人林欣宏、林哲民辦理產權登記，此同意書雖
    謂一樓所有人合意該民族路52號中通道由林欣宏、林哲民專
    有專用，但實際上並非林欣宏、林哲民所專用，而是全大樓
    之公共設施是整棟大樓所有住戶共用的。何況該同意書並非
    林欣宏與林哲民親自簽章，且該同意書並未提到系爭1126建
    號，怎能反推系爭1126建號由被上訴人分管或專用？合理的
    推論，應為既然73年3月間約定民族路52號中通道歸林欣宏
    、林哲民專有專用，係由一樓全體所有權人一致在同意書上
    蓋章作為憑証，同理系爭1126號公共通道若約定由被上訴人
    分管或專用（假設語），也應係用一樓全體所有權人一致在
    分管或專用同意書蓋章才是，不應相似決定有不同作法！既
    然沒有1126號公共通道分管或專用同意書，就應認定對1126
    建號無分管專用協議存在。另上訴人等之夫或父親林震東在
    73年5月22日發存証信函警告被上訴人等不得將1126建號公
    共通道出租予他人，更可証明無分管或專用契約。
  (三)就被上訴人欲將系爭1126建號公共通道出租予他人，上訴人
    方面從頭到尾就反對，早在73年5月22日林許淑貞之丈夫、
    林哲民之父親「林震東」就以存証信函中反對不得出租。就
    因如此被上訴人於75年才瞞著上訴人方面將系爭1126建號出
    租予他人，不願透露出租價金等細節，就此上訴人等多年來
    寄存証信函到調解委員會調解，均不得解決，準此，上訴人
    方面並沒有默示同意被上訴人出租1126建號公共通道予高仕
    皮件甚明。
  (四)建號1127號建物成果圖乃台中市中山地政事務所依72年4月
    27日72中工建使字第582號使用執照設計圖或竣工平面圖轉
    畫，該圖並無被上訴人在原審所提出民族路52號之通道。關
    於被上訴人在原審提出之73年3月3日同意書，由於在72 年4
    月27日建物成果圖及72年4月28日使用執照完成後，上訴人
    早已擁有法定民族路52號建地1127建號之完整所有權（法定
    圖並沒有通道規劃），實在不需要在事後73年3月3日簽下同
    意書，同意民族路52號建地1127建號原有通道云云，前開同
    意書種種不合理之處甚明。
  (五)系爭1126號建物為一樓之小公即公共通道及廁所，其面積應
    依建物權狀大小分擔，該通道面積59.38平方公尺（17.96坪
    ），上訴人持有一樓面積建號1127建物為36.78坪，故上訴
    人分擔小公面積為6.1坪（17.69×36.78÷108.2〔一樓總面
    積〕＝6.1坪），加上一樓36.78坪，與所約合建必需實際43
    坪相符合。被上訴人擅自將擁有大面積之上訴人登記權利範
    圍為萬分之十，而將被上訴人自由路2小段1109至1119建號
    權利範圍為萬分之9960登記為己有，與常理不合，請提出上
    訴人之同意書以證明之。
  (六)綜上，當事人間對於被上訴人使用1126建號公共通道並無分
    管契約存在，上訴人對1126建號雖應有部分萬分之10，但仍
    係有所有權存在，被上訴人多年來出租所得價款未依比例給
    付予上訴人，自有不當得利情事。
五、上訴人主張系爭建物為兩造及其他共有人包括高仕皮件行等
    人所共有，上訴人之應有部分為萬分之10，被上訴人之應有
    部分為萬分之9960，高仕皮件行之應有部分為萬分之20，而
    系爭建物為萬通大樓之一樓公共通道及騎樓，屬該一樓住戶
    之小公。現被上訴人將系爭建物及被上訴人所有之1106、11
    09至1119建號等12個建物出租予高仕皮件行，自93年10月1
    日起至今，每月之租金為5萬元，年租金60萬元等情，業據
    其提出土地登記謄本、地籍圖謄本、建物測量成果圖等件為
    證，且為被上訴人所不爭，堪信為真實。
六、上訴人主張系爭建物自75年間起未經上訴人等共有人之同意
    ，即擅自出租予高仕皮件行，依不當得利之法律關係，請求
    被上訴人給付損害金等語。被上訴人則以系爭建物業經共有
    人約定由其專用或分管，並無不當得利情事等語為辯。從而
    ，本件兩造之爭點所在厥為：1.被上訴人單獨占有系爭建物
    是否基於共有人之分管契約？2.上訴人依不當得利之法律關
    係請求被上訴人給付是否有理由？茲分述如下：
  (一)按「各共有人，除契約另有約定外，按其應有部分，對於共
    有物之全部，有使用收益之權。」，民法第818條定有明文
    。故共有人全體就共有物之全部劃定範圍，各自使用特定之
    共有物者，非法之所不許，是為共有物之分管契約。又共有
    物分管之約定，不以訂立書面為要件，倘共有人間實際上劃
    定使用範圍，對各自占有管領之部分，互相容忍，對於他共
    有人使用、收益，各自占有之土地，未予干涉，已歷有年所
    ，即非不得認有默示分管契約之存在。又共有物分管契約，
    不以共有人明示之意思表示為限，共有人默示之意思表示，
    亦包括在內。所謂默示之意思表示，除依表意人之舉動或其
    他情事，足以間接推知其有承諾之效果意思者外，倘單純之
    沉默，依交易上之慣例或特定人間之特別情事，在一般社會
    之通念，可認為有一定之意思表示者，亦非不得謂為默示之
    意思表示。是以公寓大廈等集合住宅之買賣，建商與各承購
    戶約定，公寓大廈之共用部分或其基地之空地由特定共有人
    使用者，各共有人間對各自占有管領之部分，互相容忍，對
    於他共有人所占有土地之使用、管理，未予干涉，歷有年所
    ，即非不得認有默示分管契約之存在。於此情形，倘共有人
    已按分管契約占有共有物之特定部分，他共有人嗣後將其應
    有部分讓與第三人，除有特別情事外，其受讓人對於分管契
    約之存在，通常即有可得而知之情形，而應受分管契約之拘
    束（最高法院21年上字第1598號及29年上字第762號判例、9
    9年度台上字第790號判決意旨參照）。經查，系爭建物係被
    上訴人所有之1106、1109至1119建號共12間建物及上訴人二
    人共有之1127建號、訴外人蔡玉女所有之1107建號、韓安華
    所有之1108建號、高加祥所有1120建號建物，合計16間建物
    之共有部分。上訴人之應有部分各為萬分之10，被上訴人之
    應有部分為萬分之9960，高仕皮件行之應有部分為萬分之20
    ；又系爭建物為萬通大樓之一樓公共通道及騎樓，屬上開一
    樓住戶之小公，有系爭建物之建物登記謄本在卷可按（見原
    審卷第23頁），且為兩造所不爭，堪信屬實。則依兩造及其
    他共有人之建物專有部分與持有系爭建物應有部分之比例觀
    之，被上訴人所有之建物專有部分總面積，雖顯然小於除被
    上訴人外之其他共有人（包括上訴人）專有部分總面積，然
    其卻持有系爭建物絕大部分應有部分，比例高達萬分之9960
    ，其他共有人合計卻僅持有萬分之40，顯然系爭建物並非依
    共有人專有部分面積比例登載應有部分。再就被上訴人所提
    之73年3月3日同意書（被證二，見原審卷第66頁）及上開一
    樓門牌號碼民族路52號建物（即上訴人所有之1127建號建物
    ）測量成果圖（見原審卷第110頁）參之，可知上訴人所有
    之1127建號建物原亦留設有與系爭建物接連之通道，而該一
    樓所有權人曾於73年3月3日簽立同意書，一致同意由民族路
    52號所有權人辦理產權登記，由此經過可知，被上訴人辯稱
    系爭建物雖1106至1120、1127建號等16個建物皆登載有其應
    有部分，然其中1127、11 07、1108、1120建號等4個建物，
    因無須使用到系爭建物，因此該4個建物僅登記應有部分各
    為萬分之10，是由登載情形可以推知一樓區分所有權人就系
    爭建物已約定由1127、1107、1108、1120建號等4個建物以
    外之所有權人即被上訴人分管或專用，而有分管事實存在等
    語應屬有據。本院再稽以，被上訴人將系爭建物及被上訴人
    所有之1106、1109至1119建號等12個建物至少自80年間起即
    出租予高仕皮件行，此為兩造所不爭，上訴人尚且自陳被上
    訴人係自75間起即將系爭建物出租予高仕皮件行（距系爭建
    物於73年1月24日完成第一次登記僅約2年左右）；然而高仕
    皮件行既亦為系爭建物共有人之一，本亦有權使用系爭建物
    ，若被上訴人並無系爭建物之分管權，高仕皮件行豈會甘於
    向被上訴人承租系爭建物，且持續繳納租金達約二十年之久
    ；又在如此長之時間內，其他共有人，對於此現象，亦容忍
    未予干涉，歷有年所，則依上開說明，實足堪認共有人間就
    系爭建物確有分管契約之存在，被上訴人辯稱其就系爭建物
    享有分管權乙情，當堪信屬為真。
  (二)依上訴人林許淑貞之夫林震東於69年12月26日與訴外人洪崇
    仁成立之協議書第三點所載：「靠民族路三公尺防火巷道，
    雙方同意由林震東管理使用，但不得妨害公共使用。」，此
    有協議書附卷可稽（見本院卷第41頁），並有72年6月2日建
    物測量成果圖及設計圖在卷可按（分見本院卷第34、39頁、
    原審卷第65頁）。顯見上訴人建物通往民族路三公尺防火巷
    道歸由上訴人之夫林震東管理使用，嗣於73年3月3日大樓住
    戶所有權人成立協議，同意民族路52號中原有通道由當時民
    族路52號建物所有權人林欣宏、林哲民辦理所有權登記，亦
    有同意書在卷足按（見原審卷第66頁）。即以此條件交換成
    立分管契約，系爭建物1126建號通道部分始由被上訴人管理
    使用。再依上開73年3月3日同意書及上訴人二人所有1127建
    號建物登記謄本（原審卷第26頁）所載，可知系爭建物於73
    年完成第一次登記時，上訴人所有建物之所有權人即為上訴
    人林哲民及林欣宏，嗣後上訴人林許淑貞再於92年11月28日
    因贈與而取得該建物之所有權，而與上訴人林哲民共有，各
    持有二分之一應有部分。則依此權利持有移轉經過，揆諸前
    開說明，足認上訴人林許淑貞對於系爭建物繼受上開分管契
    約之存在，依通常即有可得而知之情形，上訴人二人自應受
    分管契約之拘束。又按共有物分管契約係共有人就共有物管
    理方法所成立之協定，依民法第820條第1項規定，應由共有
    人全體共同協定訂定之。其未定有分管期限者，因終止分管
    契約係關於共有物管理方法之變更，自須經共有人全體同意
    ，始得為之，自難認各共有人得隨時終止分管契約（最高法
    院89年度台上字第585號判決意旨參照）。本件系爭建物共
    有人間就系爭建物，既有分管契約存在，依前開說明，自難
    認上訴人或其他共有人得隨時終止分管契約。則本件被上訴
    人占用系爭建物，既係基於分管契約而來，其於分管範圍，
    對於共有物自有使用收益之權，則其占有系爭建物（並將之
    出租予高仕皮件行）即非無法律上原因，上訴人亦無因不能
    使用系爭建物而受有損害，自不得對被上訴人請求不當得利
    之損害金。本件被上訴人就系爭建物之占有使用收益，既係
    基於分管契約而來，並無不當得利而造成上訴人受有損害之
    情形。從而，上訴人依不當得利之法律關係，請求被上訴人
    給付租金之不當得利，於法無據。
七、綜上所述，本件上訴人主張伊就系爭建號1126擁有持分權利
    ，被上訴人擅自出租，收取租金係不當得利，為不足採；被
    上訴人抗辯就系爭建物之占有使用收益，既係基於分管契約
    而來，並無不當得利而造成上訴人受有損害，尚屬可信。是
    則上訴人執此主張被上訴人應返還不當得利云云，自屬無據
    。從而，上訴人本於不當得利之法律關係，請求及擴張請求
    被上訴人給付如聲明所示之租金損害為無理由，不應准許。
    原審為上訴人敗訴之判決，及駁回其假執行之聲請，並無不
    合。上訴意旨指摘原判決不當，求予廢棄改判，為無理由，
    均應予駁回。
八、本件事證已臻明確，兩造其餘攻擊防禦方法及所舉證據，經
    審酌結果，與本件判決結論均無影響，爰不一一論述。
九、據上論結，本件上訴及擴張之訴均為無理由，依民事訴訟法
    第449條第1項、第78條、第85條第1項前段，判決如主文。
中    華    民    國   100    年    1     月    25    日
                民事第五庭    審判長法  官  李寶堂
                                    法  官  古金男
                                    法  官  王重吉
以上正本係照原本作成。
不得上訴。
                                    書記官  林玉惠
中    華    民    國   100    年    1     月    26    日
                                                      Ａ